【裁判字號】    99,家抗,11
【裁判日期】    990505
【裁判案由】    聲明異議
【裁判全文】
臺灣高等法院高雄分院民事裁定          99年度家抗字第11號
抗  告  人  財團法人法律扶助基金會
法定代理人  乙○○○
非訟代理人  甲○○
相  對  人  丙○○
上列抗告人因與相對人間確定訴訟費用聲明異議事件，對於民國
99年3 月10日臺灣高雄地方法院99年度家事聲字第3 號所為裁定
提起抗告，本院裁定如下：
    主  文
原裁定廢棄。
抗告訴訟費用由相對人負擔。
    理  由
一抗告意旨略以：依法律扶助法第35條之規定，財團法人法律扶
  助基金會（下稱法扶會）各分會因扶助事件所支出律師酬金應
  視為訴訟費用之一部，得向應負擔訴訟費用之他造請求。詎原
  裁定採限縮解釋，認定僅法院依法選任律師為訴訟代理人及第
  三審之律師酬金，屬於訴訟費用，排除非法院選任之第一、二
  審律師酬金。惟原裁定所援引之司法院院字第205 號解釋、最
  高法院民國77年度台上字第936 號判決、81年度台上字第90號
  判決，其作成之時未有「第三審律師強制代理制」、「法律扶
  助律師代理制」，自無從與現行制度相提並論；再者，法律扶
  助法係民事訴訟法之特別法，依中央法規標準法第16條規定應
  優先適用；又依法律扶助法第16條第1 項、第47條第1 項之規
  定，可知抗告人之審查委員於審查申請扶助事件時，不僅審查
  無資力而已，尚須審查申請人於個案中有無權利保護必要。原
  裁定認定抗告人僅合於資力不足要件即准予扶助，容有誤會。
  況且，抗告人於申請時即審查申請人於個案中有無權利保護必
  要，如此即符合司法院院字第205 號解釋後段之意旨，屬於伸
  張權利或防禦上所必要；又依司法院院字第205 號解釋後段意
  旨，支出委任訴訟代理人之費用，是否為伸張權利或防禦上所
  必須，須就具體訟爭事件及當事人為綜合判斷，本件相對人與
  受扶助人邱麗惠間離婚事件，經抗告人分會審查委員會審議結
  果，認定受扶助人在資力及案情部分均符合扶助標準，故准予
  全部扶助，抗告人分會即指派律師予以扶助。嗣經原法院94年
  度婚字第39號判決諭知受扶助人勝訴在案，是以抗告人為受扶
  助人指派律師提起離婚之訴，實為受扶助人伸張權利之必要且
  符合法律扶助之目的。原裁定適用法律有所不當，爰提起本件
  抗告，請求廢棄原裁定等語。
二按法扶會與其所屬分會辦理業務內容各異，其中律師酬金及其
  他費用之預支、給付酌減、取消、返還、分擔或負擔之審議及
  執行屬於分會之辦理事項，法律扶助法第10條、第11條定有明
  文。惟法扶會僅登記為單一法人，其所屬分會並無各別登記為
  法人，是以關於法扶會之權利義務之負擔或行使，應由權利主
  體之法扶會為之。且上開法扶會及其所屬分會辦理業務之規定
  ，僅係同一法人內部各機關之事務分配規定，尚不影響法扶會
  以其名義聲請法院確定訴訟費用。因本件確定訴訟費用額事件
  ，由法扶會即抗告人以其名義提出聲請，有抗告人之民事聲請
  確定訴訟費用額狀、法人登記書附卷可據（見原法院99年度司
  家聲字第50號卷第2 頁、本院卷第11頁）。足認抗告人僅登記
  為單一法人，且其所屬分會並無法人格，僅為其內部機關，是
  以依前揭說明，抗告人以其名義聲請確定訴訟費用額，乃與法
  無違，合先敘明。
三次按分會就扶助事件所支出之酬金及必要費用，視為訴訟費用
  之一部。因法律扶助而由分會支出之酬金及必要費用，得向負
  擔訴訟費用之他造請求。分會得對於負擔訴訟費用之他造，請
  求歸還其支出之酬金及必要費用。分會得據受扶助人有執行力
  之執行名義，聲請確定訴訟費用額及強制執行。分會依第3 項
  規定所收取之酬金及必要費用，抵充受扶助人應分擔、負擔或
  返還之酬金及必要費用，法律扶助法第35條亦有明文。又該條
  所指之律師酬金，並非以民事第三審之律師酬金，或法院為受
  扶助人選任律師為其訴訟代理人致支出之律師酬金為限，始得
  視為訴訟費用之一部，此觀該條之立法理由特別詳述「為簡化
  基金會之求償程序，參酌民事訴訟法第114 條之精神，明定分
  會就扶助事件所支出之酬金及必要費用，視為訴訟費用之一部
  」甚明。
四再按因下列行為所生之費用，法院得酌量情形，命勝訴之當事
  人負擔其全部或一部：一勝訴人之行為，非為伸張或防衛權利
  所必要者。民事訴訟法第81條第1 款定有明文。亦即，倘勝訴
  人之行為，為伸張或防衛權利所必要者，該行為所生之費用法
  院即應命敗訴人負擔。又我國民事訴訟法非採用律師訴訟主義
  ，當事人所支出之律師費用，自不在訴訟費用之內。至當事人
  之旅費及當事人確有不能自為訴訟行為，必須委任人代理之情
  形所支出之代理人費用，如可認為伸張權利或防禦上所必要者
  ，應屬訴訟費用之一種，於必要限度內，得令敗訴人賠償。所
  謂必要限度，依訟爭或代理之事件及當事人、代理人之身分定
  之，當事人如有爭執，由法院斷定，司法院19年1 月11日院字
  第205 號著有解釋。詳言之，依現行民事訴訟法之規定，第一
  、二審之律師酬金固非屬於訴訟費用，惟考量訟爭或代理之事
  件及當事人、代理人之身分，倘能認為伸張權利或防禦上所必
  要者，應屬訴訟費用之一種，於必要限度內，得令敗訴人賠償
  。又按法律扶助之申請，如有下列情形之一者，不應准許：一
  依申請人之陳述及所提資料，顯無理由者。二申請人勝訴所可
  能獲得之利益，小於訴訟費用及律師報酬者。但所涉及之紛爭
  具有法律上或社會上之重大意義者，不在此限；基金會得按經
  費狀況，依案件類型，決定法律扶助種類及其訴訟代理或辯護
  之施行範圍。法律扶助法第16條第1 項第1 款、第2 款、第17
  條定有明文。易言之，法扶會於審查申請扶助人之申請時，除
  須依上揭第13條、第14條規定審查申請人是否為無資力外，尚
  須依上揭第16條之規定審查申請人是否有不應准許申請法律扶
  助之情形。若法扶會審查認定申請人不具有同法第16條第1 項
  第1 款、第2 款之事由，始予認定申請人之起訴非顯無理由且
  具有權利保護必要，抑且，法扶會尚需依案件類型，決定有無
  以律師為訴訟代理人之必要。亦即法扶會決定予以扶助時，均
  已充分考量訴訟案件之性質、當事人之身分，始決定為申請人
  指定律師為訴訟代理人。如此自屬伸張或防禦權利所必要之行
  為。是以該律師之酬金理應視為訴訟費用，方符上開司法院院
  字第205 號解釋意旨。
五經查：本件原法院94年度婚字第39號請求離婚等事件，原告邱
  麗惠因無資力而向抗告人所屬高雄分會申請法律扶助，經該分
  會准予全部訴訟救助，並指定委任林復華律師為訴訟代理人。
  嗣上開訴訟事件經原法院於95年5 月8 日以94年度婚字第39號
  判決原告即受扶助人全部勝訴，諭知訴訟費用由被告即相對人
  負擔，該判決因相對人未提出上訴，已於95年6 月17日確定。
  抗告人所屬高雄分會因前開法律扶助事件，支出律師酬金新臺
  幣3 萬元（下稱系爭律師酬金），遂於99年1 月4 日向原法院
  司法事務官聲請確定訴訟費用，請求裁定命相對人負擔系爭律
  師酬金，經原法院司法事務官裁定准許。嗣相對人聲明異議，
  經原法院家事庭廢棄司法事務官之確定訴訟費用額裁定等節，
  有抗告人之審查表、所屬高雄分會扶助律師接案通知書、原法
  院94年度婚字第39號判決、抗告人預付酬金領款單、訴訟及其
  他必要費用領款單、所屬高雄分會訴訟費用計算書、結案酬金
  領款單（見原法院99年度司家聲字第50號卷第5 頁至第15頁）
  及原法院99年1 月19日99年度司家聲字第50號裁定、原裁定附
  卷可憑。足認受扶助人邱麗惠之上開請求離婚訴訟事件業已確
  定，則抗告人本得依法律扶助法第35條之規定，向原法院聲請
  確定訴訟費用。再者，抗告人所支出之系爭律師酬金，依法律
  扶助法第35條之規定，乃視為訴訟費用之一部，是以揆諸上開
  說明，抗告人自得請求原法院裁定命相對人負擔系爭律師酬金
  。詎原裁定認定系爭律師酬金非伸張或防衛權利所必要之費用
  ，不屬於訴訟費用，裁定廢棄原法院司法事務官命相對人負擔
  系爭律師酬金之裁定，無視法律扶助法第35條規定之明文，乃
  屬誤解該條之立法意旨。
六況查：原法院判決乃認定原告邱麗惠因長年遭受被告丙○○施
  以家庭暴力而分居，婚姻已生破綻，且可歸責於被告丙○○，
  致有重大難以維持婚姻之事由，故准原告邱麗惠依民法第1052
  條第2 項規定請求離婚等節，有原法院94 年 度婚字第39號判
  決書在卷可稽（見原法院99年度司家聲字第50號卷第7 頁至第
  12頁）。依原告長期遭遇家庭暴力情形以觀，原告如需於離婚
  訴訟中單獨面對被告，而無律師訴訟代理人代為訴訟行為，誠
  難期待原告不會因前受暴經驗影響其陳述及舉證之能力，此觀
  諸家庭暴力防治法第13條第2 、3 項規定，法院得為調查證據
  之必要，隔別訊問，或在法庭外、或採有聲音及影像相互傳送
  之科技設備或其他適當隔離措施等，而可得知家庭暴力被害人
  確有面對加害人無法自由陳述之情事。法扶會主張其因此審查
  通過准予法律扶助，並指定律師為受扶助人之訴訟代理人，顯
  係已充分考量訟爭或代理之事件及當事人之身分，則依司法院
  院字第205 號解釋意旨，應認系爭律師酬金屬伸張或防禦權利
  上所必要之費用，自得視為訴訟費用之一部等語，自屬可採。
  是以原裁定適用法律有所違誤，抗告意旨指摘原裁定不當，求
  予廢棄，乃有理由，應由本院廢棄原裁定。
七據上論結，本件抗告為有理由，依民事訴訟法第492 條前段、
  第95條、第78條，裁定如主文。
中    華    民    國    99    年    5     月    5     日
                            民事第四庭
                                審判長法官  蔡文貴
                                法      官  黃科瑜
                                法      官  謝靜雯
以上正本證明與原本無異。
如不服本裁定應於送達後10日內向本院提出再抗告狀（並按他造
當事人之人數附繕本），並繳納再抗告費新臺幣1,000 元。
再為抗告僅得以適用法規顯有錯誤為理由，並應委任律師為代理
人。
中    華    民    國    99    年    5     月    5     日
                                書  記  官  楊茱宜
附註：
抗告人之配偶、三親等內之血親、二親等內之姻親，或抗告人為
法人、中央或地方機關時，其所屬專任人員具有律師資格並經法
院認適當者，亦得為第三審代理人。
抗告人或其法定代理人具有律師資格者及前項情形，應於提起抗
告或委任時釋明之。

司法院資訊處製作；財團法人民間司法改革基金會備份。
